【裁判字號】    95,台上,6378
【裁判日期】    951117
【裁判案由】    殺人
【裁判全文】
最高法院刑事判決            九十五年度台上字第六三七八號
上  訴  人  甲○○
                    號（
上列上訴人因殺人案件，經台灣高等法院花蓮分院中華民國九十
五年九月二十一日第二審判決（九十五年度上重訴字第一六八號
，起訴案號：台灣台東地方法院檢察署九十四年度偵字第一五五
八號）後，依職權逕送審判，視為被告已提起上訴，本院判決如
下：
    主  文
上訴駁回。
    理  由
本件原判決認定：上訴人即被告甲○○自民國八十三、八十四年
間起，即患有精神分裂病症，然均未接受正式治療，係精神耗弱
之人。九十四年七月十七日十五時許，上訴人因懷疑其鄰居潘武
雄欲搶其「神令」及向警方檢舉其恐嚇並對其家人不利，即前往
台東縣東河鄉興昌村七鄰興昌三十一號潘武雄住處前，與潘武雄
理論，潘武雄因上訴人平日精神狀況有異，故不予理會，上訴人
竟基於殺人之概括犯意，先持其所有放置在同鄰興昌三十二號住
處旁水池邊之鋤頭木柄一支，朝坐於屋前毫無防備之潘武雄頭部
重擊三下，潘武雄隨即呈昏迷狀態。潘武雄之妻潘高秀琴見狀欲
逃離現場，上訴人即在後追趕，至同村興昌三十六號前追上潘高
秀琴後，再持上開木柄重擊潘高秀琴之頭部三下，潘高秀琴因而
倒地，上訴人隨即將上開木柄丟棄於路旁。返回之後，見潘武雄
尚未死亡，復持其在住處對面拾得之不詳人士所有之較長木棍一
支，接續上開殺害潘武雄之犯意，朝已昏迷之潘武雄頭部再重擊
三下，致潘武雄、潘高秀琴（下稱被害人等二人）均因顱骨破裂
、顱內出血而當場死亡。嗣因鄰居李黃妙琴駕駛小貨車經過，發
現有異而報警查獲，並扣得上開鋤頭木柄及木棍共二支等情。係
以上開事實，業據上訴人坦承不諱，核與證人即報案人李黃妙琴
及警員呂宗敏、彭以森（證明本件據李黃妙琴報案，經警前往查
獲之經過）、上訴人之二姊林張雪嬌及二嫂陳燕（證明上訴人
於案發前即有精神狀況異常之情形）、上訴人鄰居吳煥松（證明
上訴人曾以石頭丟擲被害人潘武雄住處之屋頂，伊當時前往勸解
；上訴人平日言行異於常人，但神智仍屬清楚等情）等人證述之
情節相符。又被害人等二人因遭鈍器毆打，均因顱骨破裂、顱內
出血死亡，亦經公訴人督同檢驗員相驗其二人之屍體查明無訛，
製有勘（相）驗筆錄、相驗屍體證明書、驗斷書、相驗照片等附
卷足證。此外復有公訴人赴案發現場履勘之現場履勘筆錄、內政
部警政署刑事警察局鑑驗書（九十四年十二月十六日刑醫字第０
九四０一二二九０六號，內載採自扣案之木棍及鋤頭木柄上之血
跡經鑑驗結果，認分別與被害人潘武雄、潘高秀琴之ＤＮＡ－Ｓ
ＴＲ型別相同等旨，見第一審卷第六十五至六十六頁）、現場測
繪圖、現場照片及馬偕紀念醫院台東分院九十五年三月二十九日
精神鑑定報告書（內載上訴人係妄想型及分裂型人格障礙之人，
案發時行為屬精神分裂異常之精神耗弱狀態等旨，見第一審卷第
八十二至八十三頁），暨扣案之木棍及鋤頭木柄各一支在卷可稽
。為其所憑之證據及認定之理由。而以上訴人請求傳訊證人（江
清柳等人）以證明有所謂之「神令」等事（見原審卷第五十三至
五十四頁），因顯屬迷信無稽，無予傳訊調查之必要，亦已依憑
卷證資料，在理由內加以說明。並敘明上訴人所為係犯刑法第二
百七十一條第一項之殺人罪，其殺害被害人潘武雄部分，先後各
行為接續進行，應僅成立一次之殺人罪。又上訴人行為後，刑法
已修正第八十七條有關監護之規定，及刪除第五十六條連續犯之
規定，並於九十五年七月一日施行，經依同法第二條第一項為新
舊法律之比較，以修正前之規定有利於上訴人。是上訴人先後殺
害被害人等二人之犯行，時間緊接，反覆為之而觸犯相同之罪名
，顯係出於概括犯意，應依修正前刑法第五十六條連續犯之規定
論以殺人一罪，並就殺人罪法定本刑關於有期徒刑部分加重其刑
（死刑、無期徒刑部分依法不得加重）。上訴人係精神耗弱之人
（即其因精神障礙，致辨識行為違法之能力顯著降低），依刑法
第十九條第二項之規定，減輕其刑。其刑有加重有減輕，應依法
先加後減。第一審判決雖未及為上開法律之比較適用，然本件經
比較新舊法之結果，既仍應適用舊法（即行為時法），則第一審
判決適用行為時之相關規定即無不當，尚不構成撤銷之事由。因
認第一審援引上開規定（即修正前刑法第五十六條、刑法第二百
七十一條第一項、第十九條第二項）及刑法第三十七條第一項、
第三十八條第一項第二款、修正前刑法第八十七條第二項、第三
項之規定，並審酌上訴人因長年罹患精神分裂病症，而未接受正
式治療，與鄰居相處不睦，竟痛下毒手毆擊被害人等二人之頭部
，致顱骨破裂、顱內出血而當場死亡，可見其下手至猛，殺意甚
堅，手段殊為殘暴兇狠，且尚未賠償被害人等二人家屬之損害，
惟念上訴人於偵審程序已坦認犯行等一切情狀，論上訴人以連續
殺人罪，量處無期徒刑，並宣告褫奪公權終身，及諭知應於刑之
執行完畢或赦免後，令入相當處所施以監護三年。另敘明扣案之
鋤頭木柄一支，為上訴人所有，係供犯罪所用，併予宣告沒收（
扣案木棍則為上訴人所撿拾，非其所有，不在得以沒收之列）。
其認事用法及量刑均無不當，予以維持，而駁回檢察官及上訴人
在第二審之上訴。經核原判決於法尚無違誤。本件係經原審依職
權送本院審判，視為上訴人已提起上訴，應認其上訴為無理由，
予以駁回。
據上論結，應依刑事訴訟法第三百九十六條第一項，判決如主文
。
中    華    民    國  九十五  年  十一    月   十七   日
                      最高法院刑事第六庭
                          審判長法官  林  增  福
                                法官  邵  燕  玲
                                法官  張  清  埤
                                法官  陳  世  雄
                                法官  蔡  國  在
      本件正本證明與原本無異
                                      書  記  官
中    華    民    國  九十五  年  十一    月   二十   日
                                                     Ｒ
附錄論罪科刑法條：
刑法第二百七十一條第一項：
殺人者，處死刑、無期徒刑或十年以上有期徒刑。


司法院資訊處製作；財團法人民間司法改革基金會備份。
